【裁判字號】    98,訴,1104
【裁判日期】    981113
【裁判案由】    給付報酬
【裁判全文】
臺灣臺北地方法院民事判決              98年度訴字第1104號
原      告  甲○○
被      告  知見旅行社有限公司
法定代理人  乙○○
訴訟代理人  陳建瑜律師
            陳瓊苓律師
            藍健瑋律師
上列當事人間請求給付報酬事件，本院於98年10月20日言詞辯論
終結，判決如下：
    主      文
被告應給付原告新臺幣肆拾萬柒仟元，及自民國九十八年六月
十一日起至清償日止，按週年利率百分之五計算之利息。
原告其餘之訴駁回。
訴訟費用由被告負擔百分之三十六，餘由原告負擔。
本判決第一項得假執行；但被告如以新臺幣肆拾萬柒仟元為原
告預供擔保，得免為假執行。
原告其餘假執行之聲請駁回。
    事實及理由
壹、程序方面：
    按訴狀送達後，原告不得將原訴變更或追加他訴。但擴張或
    減縮應受判決事項之聲明者，不在此限，民事訴訟法第255
    條第1項第3款定有明文。查原告起訴時聲明請求：被告應給
    付原告新臺幣（下同）120萬元，及自民國97年6月27日起至
    執行終了日止，按年息5%計算之利息；嗣於審理中將其聲明
    變更為：被告應給付原告120萬元，及自起訴狀繕本送達翌
    日起至清償日止，按年息5%計算之利息。核其性質係屬減縮
    應受判決事項之聲明，按諸上揭規定，應予准許，合先敘明
    。
貳、實體方面：
一、原告起訴主張：
  (一)原告於97年7月底前係與被告配合之帶團導遊，被告與其所
    委任之導遊約定，導遊應得促成遊客購物交易特約商店所用
    總佣金之30%。97年5月間原告為被告帶大陸遊客團體至花蓮
    縣新城鄉向訴外人山野企業有限公司（下稱山野公司）購買
    大型臺灣島造型玉石屏風，成交價格為人民幣600萬元，買
    方先支付定金人民幣100萬元，餘款人民幣500萬元，其中定
    金人民幣100萬元部分，被告收到賣方山野公司給付之回佣
    金額，扣除雜項開支，即按所得金額30%，於97年6月9日匯
    款新臺幣315,812元至原告帳戶。山野公司取得尾款人民幣
    500萬元後，交付被告如附表所示之5紙支票共新臺幣（下同
    ）8,122,560元，其中附表編號1至3之支票共4百萬元兌現，
    其餘2紙支票則遭退票，依約被告理應給付已兌現之400萬元
    之30%即120萬元予原告，然屢經催討，被告卻未依約給付，
    僅交代會計周俐文交付附表編號4所示之支票（下稱系爭支
    票）予原告。
  (二)被告公司會計周俐文將系爭支票交予原告，要求原告就遭退
    票之系爭退票之債權共同向山野公司催討，俟債權得償後再
    依比例分配，詎日後被告卻稱系爭支票係為原告自行與山野
    公司計算之佣金，而系爭支票因退票為未兌現佣金支票部分
    ，與原告本件所請求已兌現400萬元部分之30%無關。嗣兩岸
    企業行概括承擔山野公司之債務，原告持系爭支票向兩岸企
    業行催討，兩岸企業行切結同意分期支付系爭支票退款款項
    200萬元予原告。
  (三)依旅行業慣例導遊佣金是向旅行社拿，不是向店家拿，且兩
    造之前合作時亦皆係結算後由被告匯款予原告，況系爭「導
    遊佣金及出差費規定辦法」係被告印製交予原告，雙方應受
    其拘束。
  (四)爰依系爭導遊佣金及出差費規定辦法之約定及委任之法律關
    係關係請求之，並聲明：被告應給付原告120萬元，及自起
    訴狀繕本送達翌日起至清償日止，按年利率5%計算之利息；
    原告願供擔保請准宣告假執行。
二、被告則以：
  (一)本件佣金給付之債務人為訴外人山野公司，並非被告：
    依業界慣例，導遊僅向旅行社依個案領取帶團費，而特約商
    店與旅行社、導遊間之佣金，則係由特約商店分別計算給付
    予旅行社及導遊，本件原告請求給付之97年6月份山野公司
    之佣金，其佣金給付義務人係山野公司，並非被告。山野公
    司就應支付予兩造之佣金乃係分別計算給付，就導遊佣金債
    權部分，原告自當向山野公司請求。
  (二)原告業就系爭200萬元退票之支票與債務人之繼受人達成佣
    金債務之和解：
    山野公司負責人吳昭南因財務問題，已將山野公司移轉予訴
    外人戊○○○○，並改名為「兩岸企業行」，而原告已與債
    務人兩岸企業行達成和解，由兩岸企業行分期清償該200萬
    元之債務，原告並按月受領該筆山野公司積欠之佣金款項，
    於98年2月17日時已付金額107,544元。嗣戊○○○○續按月
    支付原告2萬餘元，約定給付至系爭支票票款全額清償為止
    。可知原告確實持系爭200萬元退票與債務人之繼受人達成
    佣金債務之和解。
  (三)被告並無義務撥付所收取400萬元佣金之其中30%予原告：
    特約商店出售商品予遊客後，應分別給付旅行社、導遊、領
    隊佣金，惟業界實務上為方便起見，均由旅行社代收代付，
    但旅行社並非給付義務人，原告提出導遊佣金及出差費規定
    辦法，並非被告公司所制訂。又系爭支票並不因退票即無法
    律上意義，蓋系爭支票正本為請求票款訴訟之基礎，被告將
    系爭支票交付予原告，事實上即生「票據債權移轉」之效果
    ，被告公司本僅為代收代付原告佣金，其所代為收取之佣金
    為債權者，將債權移轉後即生清償之效果，從而，被告將代
    表系爭佣金債權之支票交付予原告之際，已發生清償之效果
    ，原告之訴無理由，且縱使被告有支付原告佣金之義務，此
    一對第三人之債權移轉，金額亦已超過原告本件所請求之金
    額，原告之訴應予駁回。再者，若原告真係將山野公司吳昭
    南所交付之佣金支票分為已兌現400萬元與未兌現412萬元處
    理，何以其未將「未兌現」部分之和解領得款項，交還其中
    70%予被告公司？反而卻全部按月自行領取並「獨吞」之；
    況若支付佣金之義務人不是特約商店而係被告，訴外人戊○
    ○○○能越俎代庖清償欠款？被告上開佣金債權並未獲全部
    清償，山野公司仍積欠168.8萬元，且持有2紙未兌現支票。
    被告既未代收原告部分之佣金，自無法代付予原告。
  (四)答辯聲明：原告之訴及假執行之聲請均駁回；如受不利判決
    願供擔保請准宣告免為假執行。
三、兩造不爭執事項
  (一)原告於97年7月底前係與被告配合之帶團導遊，原告於97年5
    月間曾為被告帶團至花蓮縣新城鄉，並促成旅客向山野公司
    購買大型臺灣島造型玉石屏風，成交價格為人民幣600萬元
    ，買方先支付定金人民幣100萬元，餘款人民幣500萬元，其
    中定金人民幣100萬元部分，被告收到山野公司給付之回佣
    金額，於97年6月9日匯款新臺幣315,812元至原告帳戶，而
    此次購物金額達該團旅客每人平均達15,000以上之事實。有
    原告所提之帳戶影本可稽（見本院卷第47頁）。
  (二)山野公司取得尾款人民幣500萬元（折合新臺幣20,314,100
    元）後，由其負責人吳昭南簽發並交付被告如附表所示之5
    紙支票共新臺幣（下同）8,122,560元，以清償其應付之佣
    金餘額，依比例原告應分得243萬7千萬元，被告應分得568
    萬8千元，其中附表編號1至3之支票共4百萬元已兌現，其餘
    2紙支票則遭退票之事實。此並有附表所示支票明細、系爭
    支票及其退票理由單影本可證（見本院卷第8、9頁）。
  (三)訴外人山野公司之債務由戊○○○○營之兩岸企業行承擔，
    被告公司之會計周俐文於97年7月間將系爭支票交予原告，
    嗣原告與兩岸企業行戊○○○○和解，由兩岸企業行戊○○
    ○○分期清償該系爭支票200萬元債務，戊○○○○8年1、2
    月間已共給付原告107,544元，現仍分期清償中之情，有兩
    岸企業行戊○○○○立之切結書及分期付款明細可憑（見本
    院卷第32頁、第53頁背面）。
四、原告主張依約被告應將自山野公司已取得之佣金400萬元，
    依30%之比例，給付120萬元予原告，被告則以前詞置辯。是
    本件爭點為：關於原告所促成旅客向訴外人山野公司購物之
    金額，被告是否負有給付佣金予原告之義務？若被告負有給
    付佣金予原告之義務，被告應給付原告之佣金應如何計算？
    若被告負有給付佣金予原告之義務，訴外人戊○○○○付原
    告之金額，是否係代被告清償被告所積欠原告之佣金債務？
    茲分述如下：
  (一)原告主張被告依兩造間之委任契約，被告負有給付特約商店
    所交付佣金數額之30%予原告之義務，惟為被告所否認。原
    告就其主張之前揭事實，提出「導遊佣金及出差費規定辦法
    」，其第二項購物佣金規定：「購物金額每人平均達NT1500
    0以上、則給回佣金之30%…。」及「此規定辦法96年11月15
    日實施」等（本院卷第5頁）、及「臺灣知見旅行社導遊交
    接表」，其中記載「嚴禁導遊私自與領隊. 司機ㄟ自費或以
    多報少，一經查獲“出差費及退佣”一律扣除，並通報導遊
    協會處理。」（本院卷第77頁）、以及原告以前為被告帶團
    ，特約商店所交付之佣金，由被告直接匯款予原告之華南銀
    行帳戶影本（本院卷第6、7、43至46頁）等為證，並舉證人
    丁○○○本院具結證稱：伊從96年9月到97年7月在被告公司
    擔任導遊，於97年11月還有幫被告公司帶過一次團，伊從事
    大陸團導遊將近十年。伊擔任被告公司之導遊時，佣金是由
    被告給付，被告公司的制度是店家給旅行社客人消費金額40
    %的傭金，導遊再向旅行社從40%中拿25%，大約是客人購買
    金額的1成就是導遊拿的部分，但被告公司規定如果客人購
    買金額每人平均消費超過新臺幣15,000元，傭金變成客人購
    買金額拿40%的30%。原告所提「導遊傭金及出差費規定辦法
    」，是被告公司打的，每次出團都給每一位導遊。本件97年
    5月原告帶團的客人購買了600萬人民幣的玉石，當被告公司
    拿到特約商店的812萬餘元傭金支票，其中400萬元兌現，41
    2萬餘元退票，有兌現的400萬元之30%要先給原告，這是行
    規，導遊傭金是旅行社給，不是向店家拿，導遊的薪資就是
    出差費跟傭金。旅行社付給導遊的傭金多寡是依照從商店獲
    得的退傭或自費行程的退傭，但退傭多少不一定等語（本院
    卷第82至84頁）明確，是依證人丁○○○證述，原告所提「
    導遊傭金及出差費規定辦法」確實是被告所交付予原告，綜
    上以觀，堪認兩造合意以該辦法為雙方間契約之內容，而證
    人丁○○○證稱特約商店退佣之比例不一，惟依據原告所提
    「導遊傭金及出差費規定辦法」，原告即導遊佣金之計算是
    依據特約商店所給予之回佣金按比例計算，與特約商店應按
    客人消費金額之何等比例給與旅行社等人回佣金，係屬二事
    。
  (二)證人戊○○○○院具結證述：伊現為花蓮市代表會主席，兩
    岸企業集團的負責人。因三野公司倒閉，兩岸企業行於97年
    8月1日買下三野公司，包括債權債務，以前三野公司之負責
    人是吳昭南。在未接收三野公司前，伊就與吳昭南、原告很
    熟，但跟被告不熟，在97年6、7月時，原告幫忙賣了花蓮1
    個人民幣600萬元的石頭，因吳昭南債務關係，所以應該給
    被告的佣金沒有全部給，原告是導遊，傭金應該要向被告拿
    ，原告拿不到，去年才到伊公司要200萬元，伊有分期付款
    簽發支票寄給原告，需6年才能清償完畢。佣金應該是旅行
    社要給原告，但三野公司沒有給被告，所以原告向伊要，伊
    就幫忙處理等語；嗣又更異前詞證稱：「（問在付款給原告
    每個月攤還的佣金後，被告是否還需要付給原告佣金？）如
    果我們全部給被告，被告應該要給原告。如果被告沒有拿到
    錢，被告就不用付給原告。原告的債權應該向吳昭南拿才對
    ，與被告無關，原告可以得到的佣金就是200萬元。」等語
    （本院卷第68頁），關於原告即導遊之佣金是被告或山野公
    司負有給付義務部分，證人戊○○○○證稱被告負給付義務
    ，嗣又改口稱是山野公司負給付義務，與被告無關，前後陳
    述不一，其關此部分之證詞，尚難採信。又證人林志德固於
    本院具結證稱：伊本名是林志德，丙○○○○作上使用之名
    字。被告是伊所服務集團的附屬公司，也算是老闆，伊擔任
    總監。就本件玉石屏風的佣金，被告需收到所有的佣金才可
    以代轉交給原告，本件被告約收到800萬元的支票佣金，有
    400萬元已兌現，400多萬元跳票，當時向三野公司追討，三
    野公司負責人吳昭南說原告的傭金部分叫被告給原告該400
    多萬元裡面的200萬元跳票的支票，他們自己會解決，後續
    款被告迄今還沒有收到。一般在業界，東西是藝品店賣的，
    佣金是藝品店要付給導遊、領隊、旅行社的，大約是旅行社
    拿25至30%，視產品跟價格來定，導遊約10至15%，領隊約5
    至10%等語（本院卷第66、67頁），然證人林志德是被告公
    司所屬集團之總監，其證述難免迴護被告之詞，是其證言亦
    難採信。
  (三)兩岸企業行戊○○○○具切結書予被告，其內記載「兩岸企
    業行戊○○○○已代付山野吳昭南之欠款二百萬元整（知見
    旅行社）佣金給予李國偉（指原告）…」（本院卷第32頁，
    即被證1），嗣又再出具切結書予被告，其內記載「本公司
    兩岸企業行與李國偉先生（指原告）達成協議：代山野企業
    有限公司吳昭南先生結清應付李國偉先生（客人代購大理石
    工藝品）總額新臺幣貳仟零參拾壹萬肆仟壹佰元正之佣金.
    新臺幣貳佰肆拾元正. 本公司訂按月分期支付清償中. 李國
    偉先生之佣金與臺灣知見旅行社無關. 」（本院卷第53頁，
    即被證2），又證人戊○○○○院具結證述：「（問：被證2
    切結書內容是否是你自己寫的？為什麼寫240萬元？）支票
    是240萬元，但是我們講好是200萬元。支票已經退票。被證
    1也是我簽的。被證1、2都是被告公司擬的。」（本院卷第6
    8頁），是前述2份切結書（即被證1、被證2）均是被告擬妥
    後交付證人戊○○○○，為被告與證人戊○○○○，自無拘
    束原告之效力，且原告與證人戊○○○○和解之系爭支票為
    200萬元，證人戊○○○○是240萬元，證人戊○○○○上亦
    有錯誤，自難憑信。
  (四)據上所陳，原告所提「導遊傭金及出差費規定辦法」確實係
    被告所交付予原告，並以之為雙方契約之權利義務內容，因
    此，本件原告所帶之旅遊團之購物金額每人平均達15,000以
    上，被告依約負有給付山野公司所給付回佣金之30%予原告
    之義務。
  (五)被告應給付原告之佣金應如何計算？戊○○○○付原告之金
    額，是否係代被告清償被告所積欠原告之佣金債務？
  1.本次玉石屏風之購物金額達該團旅客每人平均達15,000以上
    ，依據兩造間之「導遊傭金及出差費規定辦法」第2項規定
    ，被告應給付原告本次交易山野公司所支付回佣金之30%。
    又就本次交易尾款人民幣500萬元（折合新臺幣20,314,100
    元）部分，山野公司應交付之回佣金為新臺幣（下同）8,12
    2,560元，其30%比例約為243萬7千萬元（8,122,560×30%＝
    2,436,768），此為原告應分得之佣金數額，故被告應分得
    568萬8千元。
  2.按債權人受領他種給付以代原定之給付者，其債之關係消滅
    ，民法第319條定有明文。本件被告抗辯：其將系爭支票交
    付予原告，事實上即生「票據債權移轉」之效果，於將債權
    移轉後即生清償之效果，其清償數額已超過原告請求之120
    萬元等語，查系爭支票是無記名票據，有該支票在卷可考（
    見本院卷第9頁），原告自被告處取得系爭支票正本，並與
    兩岸企業行戊○○○○爭支票之面額200萬元達成和解，戊
    ○○○○期清償中，已詳如前述，故原告是以系爭支票之執
    票人即票據債務人身分，行使系爭支票之票據上權利，並就
    此票據債權與戊○○○○和解，受領和解清償中，因此，堪
    認原告有與被告達成以受領被告交付之系爭支票，代替原定
    應給付佣金中200萬元之給付之合意，揆諸前揭規定，被告
    就其對原告所負之給付佣金義務，在200萬元之範圍內，該
    債之關係消滅，而被告以未兌現之系爭支票代替原定對原告
    應負之該200萬元給付義務，顯然是將山野公司未兌現之回
    佣金債務包括在內，從而，被告對原告所負之給付佣金義務
    僅餘437,000元尚未清償。
五、綜上所述，原告依據兩造間委任契約中關於導遊佣金及出差
    費規定辦法之約定，請求被告給付437,000元，及自起訴狀
    繕本送達翌日即98年6月11日起至清償日止，按年利率5%計
    算之利息，為有理由，應予准許。逾此部分之請求，則無理
    由，應予駁回。
六、本判決第一項所命給付之金額未逾50萬元，爰依民事訴訟法
    第389條第1項第5款之規定，依職權宣告假執行。又被告陳
    明願供擔保請准宣告免為假執行，就原告勝訴部分，核無不
    合，應予准許。至原告敗訴部分，其假執行之聲請已失所附
    麗，應併予駁回。
七、本件事證已臻明確，兩造其餘之攻擊防禦方法及舉證，經本
    院審酌後，認均不足以影響本判決之結果，毋庸一一論列，
    併此敘明。
八、據上論結，本件原告之訴為一部有理由，一部無理由，依民
    事訴訟法第79條、第389條第1項第5款、第392條第2項，判
    決如主文。
中    華    民    國    98    年    11    月    13    日
                  民事第一庭    法  官  賴秀蘭
以上正本係照原本作成
如對本判決上訴，須於判決送達後20日內向本院提出上訴狀
中    華    民    國    98    年    11    月    13    日
                                書記官  李佩芳
附表
┌──┬────┬────┬───────┬────┐
│編號│日    期│票    號│金額（新臺幣）│備    註│
├──┼────┼────┼───────┼────┤
│ 1  │97.06.25│0000000 │1,000,000元   │已兌現  │
├──┼────┼────┼───────┼────┤
│ 2  │97.06.27│0000000 │1,000,000元   │已兌現  │
├──┼────┼────┼───────┼────┤
│ 3  │97.06.19│0000000 │2,000,000元   │已兌現  │
├──┼────┼────┼───────┼────┤
│*4  │97.07.04│0000000 │2,000,000元   │退票    │
├──┼────┼────┼───────┼────┤
│ 5  │97.07.14│0000000 │2,122,560元   │退票    │
└──┴────┴────┴───────┴────┘

司法院資訊處製作；財團法人民間司法改革基金會備份。
